【裁判字號】    89,判,2894
【裁判日期】    891012
【裁判案由】    銀行法
【裁判全文】
最  高  行  政  法  院  判  決                  八十九年度判字第二八九四號
    原      告  臺南縣左鎮鄉農會
    代  表  人  甲○○
    訴訟代理人  林正忠
    被      告  財政部（即承受臺灣省政府財政廳之業務）
    代  表  人  顏慶章
右當事人間因銀行法事件，原告不服財政部中華民國八十八年五月二十五日台財訴第
000000000號再訴願決定，提起行政訴訟，本院判決如左：
    主  文
原告之訴駁回。
訴訟費用由原告負擔。
    事  實
緣中央存款保險股份有限公司對原告信用部辦理一般業務檢查（檢查基準日: 民國八
十六年十月二十二日），發現原告信用部未對同一關係人之放款辦理歸戶工作，致中
央存款保險股份有限公司實地抽查其放款個案歸戶後，有超逾該信用部上一年（八十
五年）決算淨值百分之二十五（新臺幣一○、四三九千元）者，核與被告八十四年十
月十六日台財融第八四七三○三五○號函依銀行法第三十三條之三授權規定未符，如
鄭鳳清及其妹鄭鶯蘭貸款案合計新臺幣（下同）一七、○○○千元、羅品聰及其母羅
林梅櫻貸款案合計一六、二○○千元等。經前臺灣省政府財政廳依銀行法第一百二十
九條、第一百三十三條規定核處罰鍰十五萬元。原告不服，提起訴願、再訴願，遞遭
決定駁回，遂提起行政訴訟。玆摘敘兩造訴辯意旨如次：
原告起訴意旨略謂：原告依據農會法第五條第三項授權所頒定「農會信用部管理辦法
」第十一條規定辦理對每一會員及同戶家屬放款並無違誤，至於財政部八十四年十月
十六日台財融第八四七三○三五○號函規定「同一關係人」額度，無分別「同一人」
、「同一關係人」授權額度，而對銀行、信用合作社均有分別規範，僅祗農會未規範
，農會與銀行不同，銀行經營業務廣，不受會員限制，淨值多受限少，農會則管理單
位多，經營範圍有區域性、會員制，又得依銀行法、農會法及農會信用部業務管理辦
法等之規定，造成法令詮釋各異，每當職務輪調，承辦人員在實務操作上造成諸多困
擾。被告台財融第八四七三○三五○號函依銀行法第三十三條之三授權之規定，已超
越行政院依「農會法」第五條第三項授權所頒之「農會信用部業務管理辦法」，財政
部訂定「同一關係人」放款總額未考慮農會適用性，即依「農會信用部業務管理辦法
」第十一條規範「同一人」之放款總額未加修改照樣規定「同一關係人」及「同一人
」之放款總額，且未提及農會對「同一關係人」之放款總額辦理歸戶工作。銀行法第
一百三十九條「依其他法律設立之銀行或其他金融機構，除各該法律命令有規定外，
適用本法之規定。前項其他金融機構之管理辦法由行政院訂之。」已明顯規範農會信
用部適用銀行法之前，必先遵照行政院依「農會法」所訂頒「農會信用部管理辦法」
之規定，財政部除違反銀行法第一百三十九條外亦已超越高層。農會與銀行不同，放
款之對象為農民，鄉村部落親戚關係密切，親人兄弟經濟已各自獨立，以銀行法「同
一關係人」加以規範，對小型農會易於觸犯，對會員實屬不公，農會依行政院頒「農
會信用部業務管理辦法」即有控制授信風險，然財政部又規定農會亦適用銀行法，如
此對農會嚴以雙重管制，是否合理妥適？經各方建議，財政部於八十八年四月十四日
台八八財第一四六六一號函轉行政院令修改「農會信用部業務管理辦法」並刪除第十
一條，財政部又於八十八年二月十一日以台財融第八八七○六二七一號函，就辦理授
信而有違銀行法第三十二、三十三條情事時，將依法核處，發函日期雖在原告受罰之
後，但原告於檢查期間極具誠意積極處理完違規案件，又本案於「農會信用部管理辦
法」刪除第十一條之後，仍屬再訴願程序中。查業務檢查之理念乃「輔導重於檢查」
、「預警優於糾正」，中央存款保險股份有限公司對原告信用部業務檢查，適信用部
人員職務異動，對金檢人員所提缺失日夜奔走，並於檢查人員要求期限內（八十六年
十一月六日前）分別辦理清償六、○○○千元、三、○○○千元、七、二○○千元，
放款餘額已降至法定限額內，但仍遭裁處罰鍰，影響士氣甚巨，原告心有不服，祗爭
事實與情理法，不能只看有無法規之依據，應審視法規是否適當周延等語。
被告答辯意旨略以：按「中央主管機關對於銀行就同一人或同一關係人之授信或其他
交易得予限制，其限額由中央主管機關定之。前項所稱同一人或同一關係人之範圍，
適用第二十五條第三項之規定。」、「前項所稱同一人，指同一自然人同一法人；同
一關係人之範圍，包括本人、配偶、二親等以內之血親，及以本人或配偶為負責人之
企業。」、「有左列情事之一者，處新臺幣十五萬元以上一百八十萬元以下罰鍰：．
．．四、違反主管機關依第三十三條之三或第三十六條規定所為之限制者。」、「依
其他法律設立之銀行或其他金融機構，除各該法律另有規定者外，適用本法之規定。
前項其他金融機構之管理辦法，由行政院定之。」分別為銀行法第三十三條之三、第
二十五條第三項、第一百二十二條及第一百三十九條所明定。復按「．．．二、農會
信用部對每一會員及其共同戶家屬（贊助會員不包括同戶家屬）放款總額不得超過農
會信用部前一年決算淨值百分之二十五．．．。農會信用部依前項規定計算放款最高
總額，其未達新臺幣九百萬元而在六百萬元以上者，得以新臺幣九百萬元為最高總額
；未達新臺幣六百萬元者，得以新臺幣六百萬元為最高總額．．．四、農會信用部及
漁會信用部對『同一關係人』之授信限額，分別與前開說明二及說明三對『同一人』
之授信限額同。」為被告依銀行法第三十三條之三第一項及第一百三十九條第一項授
權於八十四年十月十六日台財融第八四七三○三五○號函頒之「農會信用部適用銀行
法第三十三條之三第一項對同一人及同一關係人之授信限額」規定有案。經查本件原
告信用部未依規定對同一關係人之放款辦理歸戶工作，致中央存款保險股份有限公司
派員實地抽查其放款個案歸戶後，發現有超過該信用部上一（八十五）年度決算淨值
百分之二十五（一○、四三九千元）者，核與被告八十四年十月十六日台財融第八四
七三○三五○號函依銀行法第三十三條之三授權規定未符，如鄭鳳清及其妹鄭鶯蘭貸
款案合計一七、○○○千元、羅品聰及其母羅林梅櫻貸款案合計一六、二○○千元等
，有中央存款保險股份有限公司檢查報告影本可稽，原告違反法令之事實至為明確，
爰經前臺灣省政府財政廳依銀行法第一百二十九條、第一百三十三條規定核處罰鍰十
五萬元，並無不妥。原告另稱農會信用部適用銀行法之前必先遵照行政院依農會法所
訂頒「農會信用部業務管理辦法」之規定，而該辦法第十一條僅規範「同一人」之放
款總額乙節，經查該辦法第二十九條「本辦法未規定事項，依銀行法及有關法令之規
定辦理。」則該辦法中未規定「同一關係人」授信限額，即應回歸銀行法之適用，原
告所訴委不足採。原處分並無不當等語。
    理  由
按「中央主管機關對於銀行就同一人或同一關係人之授信或其他交易得予限制，其限
額由中央主管機關定之。前項所稱同一人或同一關係人之範圍，適用第二十五條第三
項之規定。」、「前項所稱同一人，指同一自然人同一法人；同一關係人之範圍，包
括本人、配偶、二親等以內之血親，及以本人或配偶為負責人之企業。」、「有左列
情事之一者，處新臺幣十五萬元以上一百八十萬元以下罰鍰：．．．四、違反主管機
關依第三十三條之三或第三十六條規定所為之限制者。」、「依其他法律設立之銀行
或其他金融機構，除各該法律另有規定者外，適用本法之規定。前項其他金融機構之
管理辦法，由行政院定之。」分別為銀行法第三十三條之三、第二十五條第三項、第
一百二十二條及第一百三十九條所明定。復按「．．．二、農會信用部對每一會員及
其共同戶家屬（贊助會員不包同戶家屬）放款總額不得超過農會信用部前一年決算淨
值百分之二十五．．．。農會信用部依前項規定計算放款最高總額，其未達新臺幣九
百萬元而在六百萬元以上者，得以新臺幣九百萬元為最高總額；未達新臺幣六百萬元
者，得以新臺幣六百萬元為最高總額．．．四、農會信用部及漁會信用部對『同一關
係人』之授信限額，分別與前開說明二及說明三對『同一人』之授信限額同。」為被
告依銀行法第三十三條之三第一項及第一百三十九條第一項授權於八十四年十月十六
日台財融第八四七三○三五○號函頒之「農會信用部適用銀行法第三十三條之三第一
項對同一人及同一關係人之授信限額」規定有案。經查本件原告信用部未依規定對同
一關係人之放款辦理歸戶工作，致中央存款保險股份有限公司派員實地抽查其放款個
案歸戶後，發現有超過該信用部上一年（八十五）年度決算淨值百分之二十五（一○
、四三九千元）之情形，核與被告八十四年十月十六日台財融第八四七三○三五○號
函依銀行法第三十三條之三授權規定未符，如鄭鳳清及其妹鄭鶯蘭貸款案合計一七、
○○○千元、羅品聰及其母羅林梅櫻貸款案合計一六、二○○千元等，有中央存款保
險股份有限公司檢查報告影本可稽，原告違反法令之事實至為明確，爰經前臺灣省政
府財政廳依銀行法第一百二十九條、第一百三十三條規定核處罰鍰十五萬元，核無不
妥。原告雖稱農會信用部適用銀行法之前必先遵照行政院依農會法所訂頒「農會信用
部業務管理辦法」之規定，而該辦法第十一條僅規範「同一人」之放款總額云云，惟
查該辦法第一條已明定「本辦法依農會法第五條第三項及銀行法第一百三十九條第二
項規定訂定之。」第二十九條復規定「本辦法未規定事項，依銀行法及有關法令之規
定辦理。」則該辦法已揭示其法源基礎非限於農會法第五條第三項，同時並及於銀行
法第一百三十九條第二項甚明。原告稱該辦法係依農會法所訂頒，已有誤會。且該辦
法中未規定「同一關係人」授信限額，即應回歸銀行法之適用，不因該辦法第十一條
有無刪除而有不同（況本件發生於刪除之前），被告依銀行法第三十三條之三第一項
及第一百三十九條第一項授權於八十四年十月十六日以台財融第八四七三○三五○號
函頒「農會信用部適用銀行法第三十三條之三第一項對同一人及同一關係人之授信限
額」規定對同一人及同一關係人之授信限額，並無逾越法律之授權；而被告斟酌農會
主要存放款受限於會員及同戶家屬之規定（參見農會信用部業務管理辦法第五條），
與一般銀行不同之特性，為避免風險之集中，於八十四年十月十六日台財融第八四七
三○三五○號函規定同一關係人與同一人為相同之授信限額，即難指為不當或欠周延
。至原告稱於被檢查發現違反規定，即於限期內改善而已符規定云云，固見其改過之
意甚明，惟仍不改其先前違反規定之事實，而原處分已依情節，處以法定最低之罰鍰
十五萬元，亦無違比例原則，並無違誤。一再訴願決定遞予維持，亦無不合。原告起
訴意旨，難謂有理由，應予駁回。
據上論結，本件原告之訴為無理由，爰依行政訴訟法施行法第二條、行政訴訟法第九
十八條第三項前段，判決如主文。
中    華    民    國     八十九      年      十      月      十二       日
                    最 高 行 政 法 院  第 三 庭
                                審 判 長 法  官      徐  樹  海
                                         法  官      高  啟  燦
                                         法  官      吳  明  鴻
                                         法  官      鄭  淑  貞
                                         法  官      林  家  惠
右  正  本  證  明  與  原  本  無  異
                                         法院書記官  王  福  瀛
中    華    民    國     八十九      年      十      月      十三       日


司法院資訊處製作；財團法人民間司法改革基金會備份。
